---
title: "cont_zverdes"
output: html_document
---

```{r setup, include=FALSE}
knitr::opts_chunk$set(echo = TRUE)
```


```{r warning=FALSE}
library(dplyr, warn.conflicts = FALSE)
library(tidyr, warn.conflicts = FALSE)
library(arrow, warn.conflicts = FALSE)
library(leaflet, warn.conflicts = FALSE)
library(sf, warn.conflicts = FALSE)
library(RColorBrewer, warn.conflicts = FALSE)
library(htmltools, warn.conflicts = FALSE)
library(ggplot2, warn.conflicts = FALSE)
library(scales, warn.conflicts = FALSE)
```

```{r}
z_verdes = read_parquet("../../../data/cleaned/zonas_verdes/espacios_verdes_limpio.parquet")
```

# Cruze de Zonas Verdes y Contaminantes

## Pivotación de Zonas Verdes

Vamos a agrupar por distritos municipales y sumar las áreas de las zonas verdes.

Antes de hacer eso, hay un distrito ficticio que es el cauce del río Turia. Como tenemos la localización de las zonas, podemos reclasificarlo en el distrito real que corresponda, dependiendo de las coordenadas.

```{r}
z_verdes %>% filter(Distrito_Municipal == "CAUCE DEL TURIA")
```

Como solo hay 15 zonas verdes en el cauce del Turia, podemos hacer una reclasificación manual.

```{r}
z_verdes_2 <- z_verdes %>%
  mutate(
    Distrito_Municipal = case_when(
      OBJECTID == 1257 ~ "PLA DEL REIAL",
      OBJECTID == 1570 ~ "CAMINS AL GRAU",
      OBJECTID == 1728 ~ "CAMINS AL GRAU",
      OBJECTID == 1214 ~ "SAIDIA",
      OBJECTID == 1233 ~ "OLIVERETA",
      OBJECTID == 1305 ~ "CIUTAT VELLA",
      OBJECTID == 1494 ~ "POBLATS MARITIMS",
      OBJECTID == 1493 ~ "PLA DEL REIAL",
      OBJECTID == 1709 ~ "QUATRE CARRERES",
      OBJECTID == 1195 ~ "EXTRAMURS",
      OBJECTID == 1288 ~ "EXTRAMURS",
      OBJECTID == 1295 ~ "OLIVERETA",
      OBJECTID == 1471 ~ "SAIDIA",
      OBJECTID == 1508 ~ "SAIDIA",
      OBJECTID == 1799 ~ "PLA DEL REIAL",
      TRUE ~ Distrito_Municipal  # Mantener el valor original si no coincide con ningún OBJECTID
    )
    )
```


```{r}
z_verdes_distritos <- z_verdes_2 %>%
  group_by(Distrito_Municipal) %>%
  summarise(area_total = sum(Area)) %>%
  ungroup()
```

```{r}
distritos_sf <- st_read("../../../data/cleaned/geoespacial/districtes-distritos.geojson", quiet = TRUE)
```

Hay que cambiar el nombre de algunos distritos municipales para que coincida con el nombre en distritos_sf.

```{r}
z_verdes_distritos_2 <- z_verdes_distritos %>%
  mutate(
    Distrito_Municipal = dplyr::recode(
      Distrito_Municipal,
      "POBLATS DE L`OEST" = "POBLATS DE L'OEST",
      "OLIVERETA" = "L'OLIVERETA",
      "SAIDIA" = "LA SAIDIA",
      "PLA DEL REIAL" = "EL PLA DEL REAL", 
      "L´EIXAMPLA" = "L'EIXAMPLE",
      "POBLES DEL SUD" = "POBLATS DEL SUD"
    )
  )
```

También hay que dejar una sola fila de "POBLATS DEL NORD" en distritos_sf, porque hay tres filas con el mismo nombre.

```{r}
distritos_sf <- distritos_sf %>%
  filter(!(objectid %in% c(217, 199)))
```


```{r}
distritos_sf <- distritos_sf %>%
  left_join(z_verdes_distritos_2, by = c("nombre" = "Distrito_Municipal"))
```


# Creación del choroplete

```{r}
pal <- colorNumeric(
  palette = "YlGnBu",              
  domain  = distritos_sf$area_total,
  na.color = "transparent"
)
```

```{r warning=FALSE}
leaflet(distritos_sf) %>%
  addProviderTiles(providers$CartoDB.Positron) %>%
  
  addPolygons(
    fillColor    = ~pal(area_total),
    weight       = 1,
    opacity      = 1,
    color        = "white",
    dashArray    = "3",
    fillOpacity  = 0.7,
    
    highlightOptions = highlightOptions(
      weight       = 3,
      color        = "#666",
      dashArray    = "",
      fillOpacity  = 0.9,
      bringToFront = TRUE
    ),
    
    label = ~paste0(
      "<strong>", nombre, "</strong><br/>",
      "Superficie parques: ", 
      formatC(area_total, big.mark = ".", format = "d"), " m²"
    ) %>% lapply(htmltools::HTML),
    labelOptions = labelOptions(
      style    = list("font-weight" = "normal", padding = "3px 8px"),
      textsize = "13px",
      direction= "auto"
    )
  ) %>%
  
  addLegend(
    pal      = pal,
    values   = ~area_total,
    opacity  = 0.7,
    title    = "m² parques",
    position = "bottomright"
  )
```


```{r}
contaminantes = read_parquet("../../../data/cleaned/calidad_aire/conjunto_estaciones_limpio.parquet")
contaminantes
```


```{r}
contaminantes = contaminantes %>%
  mutate(
    FechaHora = as.POSIXct(
      FechaHora,
      format = "%Y-%m-%d %H:%M:%S",
      tz     = "Europe/Madrid"
    )
  )

codigos = read.csv("../../../data/cleaned/geoespacial/codigos.csv")
```


```{r}
```

```{r}
contaminantes_23 <- contaminantes %>%
  filter(year(FechaHora) == 2023) 
```


```{r}
contaminantes_23 <- contaminantes_23 %>%
  mutate(
    Origen = dplyr::recode(
      Origen,
      "Massanassa_UM" = "Massanassa",
    )
  )
```


```{r}
zonas_sel <- c("Massanassa", "Quart de Poblet", "Sedavi UM",
               "Torrent-El Vedat", "València - Av. França",
               "València - Molí del Sol", "València - Pista de Silla",
               "València - Politècnic", "València Port llit antic Túria",
               "València Port Moll Trans. Ponent")
```

```{r}
contaminantes_23_cp = contaminantes_23 %>%
  filter(Origen %in% zonas_sel) %>%
  left_join(codigos, by = c("Origen" = "Origen")) %>%
  group_by(COD_POSTAL) %>%
  summarise(
    PM10  = mean(PM10,  na.rm = TRUE),
    PM2.5 = mean(PM2.5, na.rm = TRUE),
    SO2 = mean(SO2, na.rm = TRUE),
    NO = mean(NO, na.rm = TRUE),
    NO2 = mean(NO2, na.rm = TRUE),
    NOx = mean(NOx, na.rm = TRUE),
    O3 = mean(O3, na.rm = TRUE),
    .groups = "drop"
  )
```


```{r}
# Eliminar filas cuyo COD_POSTAL sea 46901 y 46930

contaminantes_23_dist = contaminantes_23_cp %>%
  filter(!(COD_POSTAL %in% c(46901, 46930))) %>%
  mutate(
    distrito = case_when(
      COD_POSTAL == 46001                  ~ "CIUTAT VELLA",
      COD_POSTAL %in% c(46015, 46023)      ~ "CAMPANAR",
      COD_POSTAL == 46022                  ~ "AYORA",
      COD_POSTAL == 46024                  ~ "QUATRE CARRERES"
    )
  )
```

Ya podemos crear el choroplete de contaminantes por distrito.

```{r}
contaminantes_23_dist = distritos_sf %>% 
  left_join(contaminantes_23_dist, by = c("nombre" = "distrito"))
```

```{r}
# vector de contaminantes
pollutants <- c("NO2", "NOx", "NO", "SO2", "PM10", "PM2.5", "O3")

for (pol in pollutants) {
  
  # 1) extraemos los valores
  vals   <- contaminantes_23_dist[[pol]]
  names  <- contaminantes_23_dist$nombre
  
  # 2) paleta y colores pre-calculados
  pal    <- colorNumeric("YlOrRd", domain = vals, na.color = "transparent")
  cols   <- pal(vals)
  
  # 3) etiquetas HTML pre-calculadas
  labs <- sprintf(
    "<strong>%s</strong><br/>%s: %.2f",
    names, pol, vals
  ) %>% 
    lapply(HTML)
  
  # 4) construimos el mapa
  m <- leaflet(contaminantes_23_dist) %>%
    addProviderTiles(providers$CartoDB.Positron) %>%
    addPolygons(
      fillColor       = cols,
      weight          = 1,
      color           = "white",
      dashArray       = "3",
      fillOpacity     = 0.7,
      highlightOptions = highlightOptions(
        weight        = 3,
        color         = "#666",
        fillOpacity   = 0.9,
        bringToFront  = TRUE
      ),
      label           = labs,
      labelOptions    = labelOptions(
        style     = list("font-weight" = "normal", padding = "3px 8px"),
        textsize  = "13px",
        direction = "auto"
      )
    ) %>%
    addLegend(
      pal      = pal,
      values   = vals,
      opacity  = 0.7,
      title    = pol,
      position = "bottomright"
    )
  
  print(m)
}

```


```{r}
zverdes_contaminantes <- distritos_sf %>%
  left_join(
    contaminantes_23_dist %>% st_set_geometry(NULL),  # quitamos geometría duplicada
    by = "nombre"
  )
```

```{r}
ggplot(zverdes_contaminantes, aes(x = area_total, y = NOx)) +
  geom_point(size = 2, alpha = 0.7) +
  theme_minimal() +
  scale_x_continuous(labels = comma) +
  labs(
    x     = "Área total de parques (m²)",
    y     = "Media anual de NO (µg/m³)",
    title = "Relación entre superficie de parques y nivel de NO"
  ) +
  geom_smooth(method = "lm", se = FALSE, color = "steelblue", linetype = "dashed")
```


```{r}
# 3. Quitamos la geometría para trabajar solo con valores numéricos
df_vals <- zverdes_contaminantes %>%
  st_set_geometry(NULL) %>%
  select(area_total, NO2, NOx, NO, SO2, PM10, `PM2.5`, O3)

# 4. Calculamos la matriz de correlaciones
cor_mat <- cor(df_vals, use = "pairwise.complete.obs")

# 5. Convertimos la matriz a formato “largo” para ggplot2
cor_df <- as.data.frame(cor_mat) %>%
  tibble::rownames_to_column("var1") %>%    # lleva los nombres de fila a columna
  pivot_longer(
    cols      = -var1,
    names_to  = "var2",
    values_to = "corr"
  )

# 6. Dibujamos el heatmap
ggplot(cor_df, aes(x = var1, y = var2, fill = corr)) +
  geom_tile(color = "white") +
  scale_fill_gradient2(
    low      = "blue",
    mid      = "white",
    high     = "red",
    midpoint = 0,
    limits   = c(-1, 1),
    name     = "ρ"
  ) +
  geom_text(aes(label = sprintf("%.2f", corr)), size = 3) +
  theme_minimal(base_size = 14) +
  theme(
    axis.text.x = element_text(angle = 45, hjust = 1),
    axis.title  = element_blank()
  ) +
  labs(title = "Heatmap de correlaciones: Área verde vs. contaminantes")

```

